臺北高等行政法院判決
                                     100年度訴字第1138號
                                    100年10月6日辯論終結
原      告　林銘華
被      告　臺北市政府社會局
代　表　人　江綺雯（局長）住同上
訴訟代理人　鐘雅惠
　　　　　　黃鈺雯
　　　　　　陳瑩真
上列當事人間低收入戶事件，原告不服臺北市政府中華民國100
年5 月11日府訴字第10009045000 號訴願決定，提起行政訴訟，
本院判決如下：
    主  文
原告之訴駁回。
訴訟費用由原告負擔。
    事實及理由
一、事實概要：
    原告於民國100 年1 月18日申請其與配偶廖秀春為臺北市低
    收入戶，由臺北市內湖區公所初審後，函送被告複核，經被
    告審認原告全戶4 人平均每人每月收入為新臺幣（下同）28
    ,842元，超過臺北市100 年度最低生活費標準14,794元，與
    社會救助法第4 條第1 項規定不合，遂以100 年2 月24日北
    市社助字第10031908000 號函（下稱原處分）否准原告所請
    。原告不服，提起訴願，遭決定駁回，遂提起本件行政訴訟
    。
二、原告主張略以：
（一）原告配偶廖秀春於70年間即已離婚，同時亦放棄子女之扶
      養權及監護權，與子女自小即無親情，亦已改嫁，該子女
      實際亦未曾提供任何金錢或資助，依行為時社會救助法第
      5 條第2 項第8 款規定，因其他情形特殊，未履行扶養義
      務，致申請人生活限於困境，經直轄市、縣（市）主管機
      關訪視評估，認定以不列入應計算人口為宜之情形者，得
      例外自全戶應計算人口範圍排除。而本件訪視評估之重點
      ，應在於確認廖秀春之前婚姻關係所生子女是否有對其負
      扶養責任之事實，以認定原告之低收入戶申請是否屬實。
      被告既未調查原告主張之真偽，亦未訪視彭祖、彭惠芳對
      其生母廖秀春是否有盡任何扶養責任及義務，即憑稅捐稽
      徵機關提出之所得資料，而駁回原告之申請，難令人信服
      。
（二）又被告所屬內湖老人服務中心之接案處理說明：原告表示
      不需要中心社工協助及原告平日也會批發高梁酒或米酒及
      包水餃做小本生意等語，作為原告家庭支持系統尚佳之理
      由。惟原告及配偶均已超過65歲之高齡，膝下無子女，亦
      無任何收入，僅能靠毫無穩定收入的小本生意勉強維持所
      需，難道所有低收入戶必須毫無自主能力，始符合申請標
      準？社會救助法的精神在於保障低收入戶之最低生存條件
      ，而被告竟以原告及配偶各領有中低收入戶老人生活津貼
      ，作為審定原告無生活困境之情事，實乃倒果為因。
（三）再縱鈞院認原處分為有理由，惟依99年12月10日立法院三
      讀通過之社會救助法第5 條第2 項第4 款規定：未與單親
      家庭未成年子女共同生活、無扶養事實，且未行使、負擔
      其對未成年子女權利義務之父或母，不列入家庭應計算人
      口，並且於100 年7 月1 日起施行。依上開修正後之規定
      ，原告及配偶廖秀春均無工作能力，並無任何所得，顯見
      原告提出申請低收入戶社會救助，既符合事實又符合法令
      ，為此聲明：(一)訴願決定及原處分均撤銷。(二)被告應就原
      告100 年1 月18日申請書核定原告及配偶廖秀春為具有低
      收入戶身分之行政處分。
三、被告則以：
（一）原告申請其與配偶廖秀春2 人為低收入戶，依社會救助法
      第5 條規定，原告全戶應計算人口共4 人（即原告、原告
      配偶廖秀春、廖秀春之子女彭祖與彭惠芳）。經依財稅單
      位所提供最近一年度（98年度）財稅資料計算後，原告全
      戶家庭年總收入為1, 384,397元，平均每人每月收入為28
      ,842元；全戶無動產（含存款本金、投資、中獎所得）、
      無不動產。則原告全戶平均每人每月收入超過14,794 元
      之規定，不符合低收入戶資格。
（二）又行為時社會救助法第5 條第2 項第8 款雖有不列入家庭
      應計算人口範圍之除外規定，惟經被告所屬社工人員訪視
      評估，認原告家庭支持系統尚佳、生活支出穩定，建議仍
      依社會救助法規定之家庭應計算人口審核。況被告於否准
      原告本件低收入戶申請案件後，另建議原告申請個人之低
      收入戶資格，亦已自100 年3 月起核列原告1 人為第0 類
      低收入戶，按月核發低收入戶生活補助17,280元。至原告
      配偶廖秀春雖未符合低收入戶資格，惟目前仍按月享領中
      低收入老人生活津貼6,000 元，整體評估原告尚無同法第
      5 條第2 項第8 款所稱致生活陷於困境之適用情形，故仍
      列計原告配偶之子女為低收入戶審查之計算人口，該評估
      結果係社會救助法賦予主管機關之行政裁量權，並無違誤
      。
（三）至新修正社會救助法第5 條第2 項第4 款規定，係針對單
      親家庭未成年子女於申請低收入戶資格時，有父或母之一
      方未共同生活、無扶養事實，且未行使、負擔未成年子女
      權利義務之情形者，不列計家庭應計算人口範圍。原告配
      偶廖秀春之子女均為成年人，尚無此條款之適用，是原處
      分尚無違誤等語資為抗辯。並聲明：原告之訴駁回。
四、上開事實概要欄所載事實，有臺北市社會扶助申請表、離婚
    協議書、原告全戶98年度財稅資料、戶籍資料、臺北市政府
    99 年9月28日府社助字第09941975100 號公告、被告內湖老
    人服務中心通報轉介回覆單、臺北市社會救助列計人口訪視
    評估表-1、原處分、訴願決定書影本等件在卷可稽，復為兩
    造所不爭執，堪認屬實。經核本件兩造爭點為：原處分將原
    告配偶廖秀春之2 名子女列入低收入戶家庭人口計算範圍，
    有無違誤？本院判斷如下：
（一）按「本法所稱低收入戶，指經申請戶籍所在地直轄市、縣
      （市）主管機關審核認定，符合家庭總收入平均分配全家
      人口，每人每月在最低生活費以下，且家庭財產未超過中
      央、直轄市主管機關公告之當年度一定金額者。」「前條
      第1 項所定家庭，其應計算人口範圍，除申請人外，包括
      下列人員：一、配偶。二、一親等之直系血親。……。」
      行為時即98年7 月8 日修正公布（下同）之社會救助法第
      4 條第1 項、第5 條第1 項分別定有明文。本件原告申請
      列入低收入戶戶內輔導人口者為原告及其配偶廖秀春共計
      2 人，依前揭規定，原告全戶家庭總收入應計算人口範圍
      應為原告及廖秀春、廖秀春之一親等直系血親即其子女彭
      祖、彭惠芳共計4 人，社會救助法並未明文規定可將前婚
      姻關係所生子女排除在應計算人口之外。
（二）又按「前項各款人員有下列情形之一者，不列入應計算人
      口範圍：……八、因其他情形特殊，未履行扶養義務，致
      申請人生活陷於困境，經直轄市、縣（市）主管機關訪視
      評估，認定以不列入應計算人口為宜。」同法第5 條第2
      項第8 款亦有明文可參。原告據而主張其配偶廖秀春於70
      年間即已離婚，同時亦放棄子女之扶養權及監護權，與所
      生之子女自小即無親情，亦已改嫁，該子女實際亦未曾提
      供任何金錢或資助以盡扶養責任及義務，不應列入計算範
      圍等語。惟本款規定可不列入應計算人口之要件，除扶養
      義務人未履行扶養義務外，亦須因而致申請人生活陷於困
      境，始足當之。至於何種情形始認達到生活陷於困境之程
      度，則由主管機關考量立法目的及具體個案情形綜合審認
      。本件依被告所屬內湖老人服務中心通報轉介回覆單之「
      接案處理說明」欄記載略以：原告家庭支持系統尚佳；原
      告及其配偶各領有中低收入老人生活津貼每月6,000 元，
      也會批發高梁酒或米酒及自包水餃作小本生意，生活支出
      穩定；原告表示暫不需要中心社工協助等語。被告遂審認
      廖秀春尚無因其扶養義務人即子女彭祖、彭惠芳未履行扶
      養義務，致生活陷入困境之情事，經評估建議仍依社會救
      助法規定之家庭應計算人口審核，不排除列計人口等情，
      經核並無裁量逾越或裁量濫用之違法情事，原告上開主張
      尚無可採。
（三）至原告另主張依99年12月10日修正、同年月29日公布、10
      0 年7 月1 日施行之社會救助法第5 條第2 項第4 款之規
      定，原告及配偶廖秀春均無工作能力，並無任何所得，提
      出申請低收入戶社會救助，既符合事實又符合法令云云。
      按該新修正條文係規定：未與單親家庭未成年子女共同生
      活、無扶養事實，且未行使、負擔其對未成年子女權利義
      務之父或母，不列入家庭應計算人口。經核乃針對單親家
      庭未成年子女於申請低收入戶資格時，家庭人口計算範圍
      所為之規定，與本件系爭事實不同，尚無適用餘地，原告
      此部分主張亦難憑採。
（四）據此，被告經依財稅單位所提供最近1 年度（98年度）財
      稅資料計算後，以原告及配偶廖秀春均依社會救助法第5
      條之3 規定，無工作能力，查無任何所得，其等平均每月
      收入均以0 元列計；廖秀春之長子彭祖，依同條規定，有
      工作能力，查無薪資所得，惟並無同條所列不能工作之情
      事，乃以其有工作能力而未就業，依基本工資17,880元列
      計其每月工作收入；廖秀春之長女彭惠芳亦有工作能力，
      查有薪資所得2 筆計1169, 837 元，則其平均每月收入為
      97 ,486 元。是原告家庭年總收入為1384,397元，平均每
      人每月收入為28,842元，超過臺北市100 年度最低生活費
      標準14,794元之規定，不符合低收入戶資格，因而否准原
      告所請，自屬有據。從而，原處分於法並無違誤，訴願決
      定予以維持，核無不合。原告訴請撤銷，為無理由，應予
      駁回。
據上論結，本件原告之訴為無理由，爰依行政訴訟法第98條第1
項前段，判決如主文。
中　　華　　民　　國　　100　 年　　10　　月　　27　　日
　        　　　　　臺北高等行政法院第四庭
                              審判長法  官　胡方新
                                    法  官　劉穎怡
                                    法  官　鍾啟煌
上為正本係照原本作成。
如不服本判決，應於送達後20日內，向本院提出上訴狀並表明上
訴理由，如於本判決宣示後送達前提起上訴者，應於判決送達後
20日內補提上訴理由書（須按他造人數附繕本）。
中　　華　　民　　國　　100　 年　　10　　月　　27　　日
          　　　　　　      　　　  書記官  樓琬蓉